臺灣高等法院刑事判決　　　　　　　　　　　　　 九十年度上訴字第三八四四號
　　上　訴　人
　　即　被　告　乙○○
右上訴人，因偽造文書等案件，不服臺灣板橋地方法院八十九年度訴緝字第一三五號
，中華民國九十年十月二十九日第一審判決（起訴案號：臺灣板橋地方法院檢察署八
十六年度偵字第七二七七、九三一四號），提起上訴，本院判決如左：
    主  文
上訴駁回。
    事  實
一、乙○○係林朝榮（通緝中）之女，為籌資金，二人自民國（下同）八十二年間起
    ，分別以其二人之名義向李丁○○等人招組如附表一編號一、二所示之互助會，
    嗣因經濟狀況欠佳，為求週轉竟共同基於意圖為自己不法所有之概括犯意聯絡，
    自八十四年年中起至八十六年二月二十日止，連續十次在臺北縣中和市○○路一
    五八巷一弄十二號之三，由乙○○主持開標，並與林朝榮共同基於犯意之聯絡，
    為騙取會款，利用會員間並非熟悉之機會，每次冒用有參加該互助會如附表一、
    二所示之活會會員姓名之任何一人名義，對外向互助會未得標之活會會員佯稱被
    冒名之會員均以標金利息三千元得標，使李丁○○等人（詳如附表一、二所示）
    互助會之活會會員信以為真，陷於錯誤而交付各該期之會款，各詐欺取得如附表
    二、附表三詐騙金額欄所示之金額，總計詐騙金額為一百八十四萬八千元以上，
    均足以生損害於庚○○等人（詳見附表一編號一、二被冒標人欄所示之活會會員
    ）。嗣因自八十六年三月十日起，林朝榮、乙○○宣布停標倒會，會員始知受騙
    。
二、案經李丁○○、戊○○、甲○○、鍾豐澄、壬○○、辛○○等人訴請臺灣板橋地
    方法院檢察署檢察官偵查起訴。
    理  由
一、訊據上訴人即被告乙○○對於右揭招會及冒標之事實，迭次於原審及本院調查時
    ，均坦承不諱（見原審卷第十六頁背面、第十七頁、第四十六頁、本院卷九十年
    十二月十日訊問筆錄），並於本院供稱對原審判決認定之金額部分無意見等語（
    本院卷九十年十二月十日訊問筆錄），核與告訴人李丁○○、戊○○、甲○○、
    鍾豐澄、壬○○、辛○○指訴及證人庚○○、吳丙○○、己○○○證述情節大致
    相符（見偵查卷第三十七頁、原審卷第四十六頁、第四十六頁背面、第九十九頁
    、第一六三頁背面、第一六四頁、第一八九頁），且有互助會會單五紙在卷可參
    （見原審卷第二○九至二一三頁）。至被告雖否認與同案被告林朝榮有犯意聯絡
    之共犯關係，且辯稱僅係借用會員之名義標會云云。惟查：被告乙○○於原審調
    查中自承被告林朝榮有幫我處理互助會之事務（見原審卷第二二六頁），亦於本
    院調查時供稱：「．．．．有時收會錢，因為是親戚他陪我去順便敘舊」等語（
    見本院卷九十年十二月十日訊問筆錄），且出名擔任附表一編號一互助會之會首
    ，依社會一般通念，林朝榮豈有不知情之理？復參以證人己○○○、告訴人戊○○分別於檢察官訊問時陳稱互助會會款均由被告乙○○及林朝榮一同前來收取（
    見八十六年偵字第七二七七號卷第一頁、第十八頁、第十九頁背面、第二十頁）
    ，且被告乙○○與被告林朝榮係父女，關係非屬尋常，對於被告乙○○之經濟財
    務狀況不可能毫無所悉，且被告乙○○於附表一編號一之互助會中冒標後，當期
    會款之收受，被告林朝榮亦一同前往收取，是被告乙○○辯稱其與同案被告林朝
    榮間無犯意聯絡，自不足採信，是被告乙○○辯稱林朝榮不知情，乃迴護之詞，
    殊難採信。再者，參諸被告乙○○於原審調查時供稱：「已無資力而仍於八十五
    年七月一日及八十六年一月五日招募互助會，乃為求償還他們」、「錢都付到地
    下錢莊」等語（見原審卷第六十頁、第一八九頁背面），足認被告乙○○於當時
    已無支付能力，其竟隱瞞此等重要事實，顯有意圖為自己不法之所有，而使渠等
    互助會會員陷於錯誤交付會款之犯行，於焉顯見。綜上所述，被告乙○○共同詐
    欺犯行已臻明確，堪予認定，應予依法論科。
二、核被告乙○○所為係犯刑法第三百三十九條第一項之詐欺罪，又被告乙○○與被
    告林朝榮就前開詐欺罪間，有犯意聯絡，行為分擔，為共同正犯。又被告乙○○
    於每次冒標犯行後向數活會會員收取會款，使活會會員陷於錯誤而交付會款，係
    一行為觸犯數詐欺罪名，依想像競合犯，從一重詐欺罪處斷，又被告乙○○先後
    多次詐欺行為，時間緊接，所犯犯罪構成要件相同之罪名，顯係基於概括之犯意
    為之，為連續犯，爰依刑法第五十六條之規定以一罪論，並加重其刑。又被告乙○○自八十四年年中起至八十四年底止及八十六年一月至二月二十日止之冒標詐
    欺之犯行雖未據檢察官起訴，惟此部分與檢察官已起訴之詐欺罪部分有裁判上一
    罪之連續犯關係，自應併予審究，附予敘明。
三、至公訴人認被告乙○○於八十五年間有偽造庚○○、林芳土、林美麗、壬○○、
    李榮吉之名義之署押並填寫標金，偽造標單，持之冒標之行為，另涉犯有刑法第
    二百十六條、第二百十條之行使偽造私文書罪以及分別自八十五年七月一日及八
    十六年一月五日起再召集如附表三至四之互助會，使不知情之七十個會員及五十
    個會員加入，而於八十六年三月十日宣告停標倒會，另犯有刑法第三百三十九條
    第一項之詐欺罪嫌云云，經查，訊據被告乙○○堅決否認有冒用他人名義填寫標
    單投標之情形，並辯稱：投標時其所寫之標單均未署名及如有人來標就由他人投
    標，如無人投標就以佯稱某會員得標向死會及活會之會員收取會款等語，而告訴
    人戊○○、證人庚○○固均稱投標時有寫標單上寫有金額及姓名，然此僅為一般
    投標之常態，且本件互助會並非全數會員均被冒標，此外，亦未有被告乙○○偽
    造之標單扣案可憑，實難遽認被告乙○○另有偽造標單之犯行，是此部分行使偽
    造私文書之犯行即屬不能證明。另公訴人認被告乙○○八十五年七月一日及八十
    六年一月五日所召集之互助會，於八十六年三月十日停標，認被告乙○○起會之
    初即有詐欺之不法所有之意圖，認另涉有刑法第三百三十九條第一項之罪嫌云云
    ，惟查，被告堅決否認有冒用前開二互助會會員投標之情事，而該二會復查無其
    他冒用他人名義加入互助會及冒名投標之情，且上開二互助會，已開標過七次及
    一次，被告乙○○因嗣後經濟困難而停標，實難遽以推論被告乙○○於起會之初
    即有詐欺之犯意，是被告乙○○此部分犯行，亦屬不能證明。
四、原審認被告乙○○罪證明確，適用刑法第二十八條、第五十五條、第五十六條、
    第三百三十九條第一項，罰金罰鍰提高標準條例第一條前段之規定，並審酌被告
    乙○○犯罪之動機、目的、手段、所生危害及犯罪後民事部分迄未和解等一切情
    狀，量處有期徒刑二年六月，同時說明理由三另被訴行使偽造私文書及詐欺部分
    ，均不能證明其犯罪，惟公訴人認與前開論罪科刑部分具有裁判上一罪之關係，
    提起公訴，故均不另為無罪之諭知，認事用法，核無不合，量刑亦屬妥適，被告
    上訴意旨否認有詐欺之故意與犯行，而指摘原判決不當，為無理由，應予駁回。
據上論斷，應依刑事訴訟法第三百六十八條，判決如主文。
本案經檢察官劉斐玲到庭執行職務。
中      華      民      國     九十一     年     五     月    十四      日
                               臺灣高等法院刑事第十五庭
                                    審判長法  官  房  阿  生
                                          法  官  雷  元  結
                                          法  官  蔡  光  治
右正本證明與原本無異。
檢察官如不服本判決應於收受送達後十日內向本院提出上訴書狀，其未敘述上訴之理
由者並得於提起上訴後十日內向本院補提理由書（均須按他造當事人之人數附繕本）
。
被告不得上訴。
                                          書記官  王  才  生
中      華      民      國     九十一   年      五      月      十七    日
附錄：本案論罪科刑法條全文
中華民國刑法第三百三十九條
 (普通詐欺罪)
意圖為自己或第三人不法之所有，以詐術使人將本人或第三人之物交付者
，處五年以下有期徒刑、拘役或科或併科一千元以下罰金。
以前項方法得財產上不法之利益或使第三人得之者，亦同。
前二項之未遂犯罰之。
附  表一：
 ┌─┬────┬──┬──┬────┬───┬───┬───┬────┐
 │編│ 互助會 │ 會 │會員│ 冒  標 │冒 標 │被冒名│被害人│ 詐騙   │
 │號│ 起迄日 │ 款 │人數│ 日  期 │金 額 │參加人│（活會│ 金額   │
 │  │ 期     │    │會首│        │      │並冒標│會員) │(以最少 │
 │  │        │    │除外│        │      │之姓名│      │金額計算│
 ├─┼────┼──┼──┼────┼───┼───┼───┼────┤
 │  │民國八十│ 壹 │ 六 │八十四年│ 三千 │林明美│林明美│ 八萬四 │
 │  │二年十二│ 萬 │ 十 │年中起至│ 元   │庚○○│庚○○│ 千元 ( │
 │  │月五日起│ 元 │ 人 │八十六年│      │林芳土│林芳土│ 以標金 │
 │  │至八十六│    │    │年二月二│      │林美麗│林美麗│ 三千元 │
 │一│年三月十│    │    │十日止  │      │（其中│等四人│ 計算)  │
 │  │五日    │    │    │        │      │三人）│      │        │
 │  │（會首：│    │    │        │      │      │      │        │
 │  │林朝榮）│    │    │        │      │      │      │        │
 │  │        │    │    │        │      │      │      │        │
 │  │        │    │    │        │      │      │      │      │
 │  │        │    │    │        │      │      │      │        │
 ├─┼────┼──┼──┼────┼───┼───┼───┼────┤
 │  │八十三年│ 壹 │ 七 │八十四年│ 三千 │如附表│如附表│一百七十│
 │  │十二月一│ 萬 │ 十 │年中起至│ 元   │二所示│二所示│六萬四千│
 │  │日起至八│ 元 │ 人 │八十六年│      │活會會│等二十│元（以標│
 │二│十七年十│    │    │年二月二│      │員中之│六人（│金三千元│
 │  │月一日止│    │    │十日止  │      │七人（│三十六│計算)   │
 │  │（會首：│    │    │        │      │即林華│會）  │        │
 │  │乙○○）│    │    │        │      │秀、林│      │        │
 │  │        │    │    │        │      │芳土、│      │        │
 │  │        │    │    │        │      │庚○○│      │        │
 │  │        │    │    │        │      │、林孟│      │        │
 │  │        │    │    │        │      │真、蘇│      │        │
 │  │        │    │    │        │      │培英、│      │        │
 │  │        │    │    │        │      │林明美│      │        │
 │  │        │    │    │        │      │、陳秀│      │        │
 │  │        │    │    │        │      │華）  │      │        │
 ├─┴────┴──┴──┴────┴───┴───┴───┴────┤
 │  以上總計詐騙金額為一百八十四萬八千元                              │
 └──────────────────────────────────┘
附表二
┌──┬─────────────────────────────┬──┐
│編號│     被    害   之    活   會    會    員                 │備註│
├──┼─────────────────────────────┼──┤
│    │呂碧發（二會）、李文傑（二會）、丁○○（李丁○○）（四會）│    │
│一  │、百慕達（三會）、謝瑞英、謝瑞華、謝瑞枝、李采桓、李文興  │    │
│    │、陳文言、陳克偉、許學廉、洪清泉、鄭淑美、張美絹、陳仲民、│    │
│    │林芳土、庚○○、丙○○（二會）、壬○○、蘇文卿、李榮吉、林│    │
│    │明美（二會）、魏先生、陳建成、戊○○（二會）計二十六人，三│    │
│    │十六會                                                    │    │
└──┴─────────────────────────────┴──┘
